最高法院刑事判決　　　　　　九十四年度台上字第一五九六號
　　上　訴　人　甲○○
　　　　　　　　　　　　1號
　　選任辯護人　陳文雄律師
　　上　訴　人　乙○○
　　　　　　　　　　　　號
　　選任辯護人　陳德義律師
上列上訴人等因偽造文書案件，不服台灣高等法院中華民國九十
一年五月十五日第二審判決（九十一年度上訴字第六四九號，起
訴案號：台灣板橋地方法院檢察署八十九年度偵字第八七六九號
），提起上訴，本院判決如下：
    主  文
上訴駁回。
    理  由
按刑事訴訟法第三百七十七條規定，上訴於第三審法院，非以判
決違背法令為理由，不得為之。是提起第三審上訴，應以原判決
違背法令為理由，係屬法定要件。如果上訴理由書狀並未依據卷
內訴訟資料，具體指摘原判決不適用何種法則或如何適用不當，
或所指摘原判決違法情事，顯與法律規定得為第三審上訴理由之
違法情形，不相適合時，均應認其上訴為違背法律上之程式，予
以駁回。本件原判決撤銷第一審之科刑判決，改判論上訴人甲○
○、乙○○以共同行使偽造私文書，足以生損害於他人罪，各處
有期徒刑陸月，均諭知易科罰金之折算標準。係依憑上訴人等均
直承門牌號碼台北縣樹林市○○街五十五號之二層建物房子之所
有權已由上訴人甲○○之父許石金以買賣之名義移轉為上訴人乙
○○所有之情事不諱，參酌證人即辦理前開房、地所有權移轉之
代書簡英案證稱：簽約時伊不在場，並無見過許石金本人之印象
，許石金印章都是甲○○所交付；證人即向許石金承租該住處騎
樓之攤販陳朝發證以：許石金去世後，其原居住之前開房子至今
無人居住，許石金生前一人獨居，自己料理生活，意識清楚，除
甲○○及許月鳳外，甚少有人前來，伊未見過乙○○，許石金身
體不好時，許月鳳常來照顧，許石金生前未跟伊提過前開房子已
賣掉之情事各等語，及卷附上訴人等偽造之土地登記申請書、土
地建築改良物買賣所有權移轉契約書二紙、盜用於上開文書上之
許石金印文數枚，板信商業銀行、中央信託局板新分局交易明細
表三份等證據資料，而為論斷，已敘述其所憑之證據及認定之理
由。而以上訴人等否認有偽造文書之犯行及所為辯解，係飾卸之
詞，無足採取，在理由內依憑調查所得證據，詳加指駁；並說明
：（一）檢察官偵查中，上訴人甲○○屢次供述：簽約時伊父親
許石金和代書都在場，買賣價金總額為新台幣（下同）一千一百
萬元，扣除伊父親先前向乙○○之借款後，乙○○僅需再支付三
百萬元現金，當天締約過程僅三十分鐘左右，是下午兩、三點，
現金用塑膠袋裝，當場立約並自行蓋章；上訴人乙○○則稱：買
賣總價是一千兩百萬元，尚需支付六百萬元，當天付三百萬元，
兩週後再付三百萬元，現金都是當日在板信商業銀行及中央信託
局提領的，沒有任何包裝，吃完晚飯才去甲○○家各等語，二人
所述簽約之時間、總價或現金有無包裝等明顯不一，已難採信，
且與證人簡英案之證述有異。嗣甲○○於第一審民國九十年九月
二十日調查時，改謂：買賣契約書上之印章是伊交給代書蓋用，
伊父親與乙○○在伊板橋中正路家中，等了代書三、四個小時未
晤，乃將印章交給伊，伊（於代書抵達後，才交代書當場蓋章；
嗣再改稱：買賣契約書之章，是伊父親於樹林老家先蓋，伊同日
通知乙○○至伊板橋家裡蓋章；上訴人乙○○則供以：買賣契約
書不是伊親自蓋用，是伊在甲○○之住處交給代書蓋的，未看到
許石金，家裡只有伊與甲○○二人，印章是伊交給甲○○各等語
（二）檢察官調閱銀行交易明細表，發現上開期間並無乙○○所
指之百萬元提款後，乙○○始改供陳：六百萬元，部分係向伊兄
長借用，部分是伊從中央信託局以兩、三萬元小額提領，部分從
伊妻子林雪子之中央信託局帳戶內提領；嗣於第一審再供以：六
百萬元是伊向板信商業銀行貸款後再借給許石金，該銀行收伊多
少利息，伊就向許石金拿多少各等語，則姑不論乙○○與許石金
非親非故，為借款予許石金，竟先行向銀行借貸之情節是否可信
，已非無疑，即衡諸買賣契約書上所載之買賣價金高達一千一百
八十八萬，然乙○○歷經偵、審程序，竟無法提供任何曾借款或
支付價金予許石金之紀錄可參，其所述許石金因還不出借款，乃
出售系爭不動產云云，顯難認實在。（三）一般人若以千萬元之
代價購買系爭不動產，當係為供己使用收益之用，然本件買賣契
約係八十五年八月九日成立，而點交之時間，上訴人乙○○稱：
係八十七年八月初：上訴人甲○○謂：係八十六年十一月間各等
語，姑不論其二人所述點交時間相距達一年有餘，且彼等所述點
交時間，均在許石金八十六年十一月十二日去世之後，已難遽信
。再自本件不動產買賣時起至點交為止，上訴人乙○○非但未向
許石金收取使用房屋之租金，更未向證人陳朝發收取每月兩萬五
千元之租金，免費將其所有之房屋交由許石金使用收益，亦與常
理不符。另許月鳳、甲○○係許石金之兒女，渠等前往探視許石
金時，出入尚為證人陳朝發所見，上訴人乙○○若頻繁前往探視
許石金，陳朝發焉有可能完全不知，足認許石金對於移轉不動產
所有權之情事確不知情。（四）上訴人甲○○請求傳喚之上訴人
甲○○之姑姑即許石金之胞妹許品雖於原審證稱：許石金約於死
亡前半年告訴伊，曾向乙○○借錢，所以要賣乙○○房子，伊並
不悉買賣價款，且伊曾問許石金，房子賣了要住何處，許石金告
知，有向乙○○提及要讓其住到過世云云。惟本件係八十五年八
月間，即辦理所有權移轉登記，核與證人許品證述許石金於死亡
前半年（即約八十六年四、五月間）告知伊欲賣房子予乙○○之
時間顯不相符，難認其證詞屬實。（五）許石金曾於七十八年四
月二十七日、八十一年五月六日、八十二年五月十二日、八十五
年四月十二日，四次分別以遺失為由辦理印鑑變更登記，而該四
份申請書上之簽名以肉眼觀之，雖略有不同，惟因自第一次申請
至第四次申請，已歷經數年有餘，而一般人之簽名筆跡，會隨時
間改變，亦屬常情；再八十五年四月十二日當天，許石金不但申
請發給印鑑證明書，且同時以遺失為由申請印鑑變更登記，而該
申請書之序號係屬連號，足認應為同一人所申請，而依印鑑登記
辦法之規定，辦理印鑑變更登記既須本人親自為之，該八十五年
四月十二日之印鑑證明應係許石金本人親自申請，而非上訴人等
偽刻許石金之印章申領，難認上訴人等涉有此部分之偽造印章及
偽造該申請書等犯行。(六)檢察官於八十九年十月二十七日前往
現場履勘，雖在二樓許石金之房間衣櫃抽屜內，尋獲與金飾一起
以塑膠袋包裹保管之於八十一年六月二十四日補發前之地號第四
十九號土地所有權狀及建物所有權狀原本。惟許石金卻於八十一
年五月五日以遺失為由，向台北縣樹林地政事務所辦理補發，雖
異常情，然經第一審傳訊當初代辦申請補發程序之證人邱武勇及
羅海蓮均到庭證稱：當初究係何人委託代辦補發程序，渠等二人
業已忘記，惟確未見過上訴人等二人云云，足認上開補發之權狀
應非上訴人等二人所申辦。（七）上訴人等之犯罪動機如何，無
法由彼等帳戶上並無任何異常之財務或來路不明之現金，及該不
動產上並未設定任何他項權利等情即可推論，蓋甲○○可能於該
不動產過戶之前，即已虧欠乙○○大筆金額，或圖日後共同將系
爭不動產轉賣他人朋分，均非無可能，難認上訴人等並無共謀私
吞許石金之財產，藉以圖利之犯罪動機。（八）許石金之死亡證
明書登載死亡原因為老邁，無從佐證上訴人辯護人所指：許石金
係突發性心臟病去世；至許石金生前之意識雖清楚，惟其有無意
識能力，與其有無處分財產之意思、意願及授權，並無必然關聯
，亦無法據此對上訴人等為有利之認定。第一審認上訴人辯護人
聲請傳訊證人即許石金住處附近之攤販蔡淑美，欲證明許石金生
前意識能力，自無必要。（九）本件地政人員為移轉登記時，並
不需實質審核是否確有買賣關係存在，僅需形式上審核申請文件
是否齊備，縱本件曾經台北縣樹林市公所事前監證，亦不影響地
政機關人員僅需經形式審核，即辦理移轉登記之事實，上訴人等
仍負刑法第二百十四條之使公務員登載不實罪之理由。從形式上
觀察，原判決並無違背法令之情形存在。又查：（一）犯罪事實
之認定及證據之取捨，乃事實審法院之職權，且法院憑以認定犯
罪事實之證據，並不以直接證據為限，即綜合各種證據，本於推
理作用，為其認定犯罪事實之基礎，如不違背經驗法則與論理法
則，即不得指為違法，而據為上訴第三審之理由。原判決已就相
關事證詳加調查論列，復綜合證人簡英案等人之證言，參互斟酌
判斷，資為不利於上訴人等之認定，併已說明其取捨判斷而得心
證之理由。再原判決係認定上訴人盜用土地登記申請書、土地建
築改良物買賣所有權移轉契約書上之印文，至該事實部分雖將土
地及建物「所有權狀」誤植為土地及建物「謄本」（原判決第二
頁倒數第八行），因係文字之誤寫，而不影響於全案情節與判決
之本旨，乃原審應另行裁定更正之問題，尚難認原判決有證據上
理由矛盾之違誤。上訴意旨主張原判決事實認定上訴人甲○○以
不詳方式取得之土地及建物謄本，辦理所有權移轉登記之情事，
惟卷內並無該等辦理移轉登記之謄本存在，該認定自與卷證不合
；再上訴人甲○○持有其父許石金之權狀、印鑑、印鑑證明、戶
口名簿，足證其有獲得授權，或受委託辦理之事實，原判決之認
定尚有違誤等語，無非就原審採證認事之職權行使，任憑己見，
泛言指摘，再為事實上之爭執，並非依據卷內訴訟資料而為之具
體指摘，自非正當之第三審上訴理由。（二）其餘上訴意旨，則
置原判決之明白論斷於不顧，或仍持原判決已說明理由而捨棄不
採之陳詞辯解，再為事實上之爭執，或就屬於事實審法院採證認
事職權之行使，全憑己見，任意指摘，難謂已符合首揭法定上訴
第三審之要件。其上訴違背法律上之程式，應予駁回。
據上論結，應依刑事訴訟法第三百九十五條前段，判決如主文。
中　　華　　民　　國　九十四　年　　三　　月  三十一  日
                      最高法院刑事第七庭
                          審判長法官  林　增　福
                                法官  邵　燕　玲
                                法官  張　清　埤
                                法官  陳　世　雄
                                法官  陳　朱　貴
      本件正本證明與原本無異
                                      書  記  官
中　　華　　民　　國　九十四　年　　四　　月　　八　　日
                                                  Ｍ
